【裁判字號】    98,訴,3702
【裁判日期】    990406
【裁判案由】    誣告
【裁判全文】
臺灣臺中地方法院刑事判決              98年度訴字第3702號
公  訴  人  臺灣臺中地方法院檢察署檢察官
被      告  甲○○
上列被告因誣告案件，經檢察官提起公訴（97年度偵字第28703號）
，本院判決如下：
    主    文
甲○○無罪。
    理    由
壹、公訴意旨略以: 被告甲○○於民國96年5月28日，將其與前
    任女友乙○○合資購買之車牌號碼570─RW號混凝土攪拌車1
    臺（靠行「大昱企業社」名下，下稱本案車輛），讓與塗華
    美，並簽訂讓渡協定書，由被告在讓渡協定書(按該書面用
    語為協議書)上按指印。嗣經塗華美於97年7月19日下午4時
    許，持該紙讓渡協定書，會同警方前往興泰預拌場將該車取
    回，同時將車牌繳回註銷。詎被告竟意圖使塗華美受刑事追
    訴，而向臺灣臺中地方法院檢察署誣指塗華美偽造上開讓渡
    協定書，私自將該車取回，涉犯偽造文書、侵佔等罪嫌。因
    認被告所為，涉犯刑法第169條第1項之誣告罪嫌。並以證人
    乙○○、呂理全之證詞及讓渡協定書1份、內政部警政署刑
    事警察局97年9月25日刑紋字第0970142817號鑑驗書1份等，
    為證明被告犯罪之主要論據。
貳、本案檢察官、被告甲○○並未就卷內證據資料之證據能力有
    所爭執，且迄於言詞辯論終結前，均未主張有刑事訴訟法第
    159條第1項不得為證據之情形，是應認已同意卷內證據均得
    作為證據，且經本院審酌後，認無不適當之情形，應認本案
    調查之卷內證據均有證據能力，合先敘明。
參、證據法則:按認定犯罪事實所憑之證據，無論其為直接或間
    接證據，在訴訟上之證明均須於通常一般之人均不致有所懷
    疑而得確信其為真實之程度，始得據為有罪之認定，倘其證
    明尚未達到此一程度而有合理之懷疑存在，以致無從形成對
    被告不利之確信時，依據罪疑利益歸於被告之法則，即應儘
    先為有利被告之判斷，不得徒憑主觀上之臆測遽行排除有利
    於被告之可能，最高法院76年臺上字第4986號著有判例足參
    。再按刑事訴訟法第161條已於91年2月8日修正公布，其第1
    項規定：檢察官就被告犯罪事實，應負舉證責任，並指出證
    明之方法。因此，檢察官對於起訴之犯罪事實，應負提出證
    據及說服之實質舉證責任。倘所提出之證據不足為被告有罪
    之積極證明，或其指出證明方法無從說服法院以形成被告有
    罪之心證，基於無罪推定原則，自應為被告無罪判決之諭知
    ，最高法院92年臺上字第128號亦著有判例。
肆、訊據被告坦承於前揭時、地，以乙○○偽造前揭讓渡協定書
    為由，而向臺中地方法院檢察署提出告訴等情，惟堅決否認
    前揭犯行，辯稱:乙○○確曾向伊提及將本案車輛換由乙○
    ○經營，伊僅口頭上回應乙○○:你高興怎麼寫就怎麼寫等
    語，惟伊並無將本案車輛讓與乙○○之意思，伊想說反正伊
    不簽名、不蓋章即可，又伊並未書立該讓渡協定書，讓渡協
    定書上之指紋伊猜測應係乙○○趁伊不知情之情形下所按捺
    等語。經查:
一、讓渡協定書上讓渡人、身分證號碼、住址、日期欄等之記載
    並非被告所書寫:查證人乙○○迭於檢察官偵訊中供稱:讓渡
    協定書上「甲○○」之簽名係被告所親簽云云(97偵字第178
    50號卷<下稱17850卷>第12、97偵字第28703號卷<下稱28703
    卷>第14頁)，於本院亦證稱:「(問:提示97偵17850卷24頁<
    按即讓渡協定書正本>，讓渡人名字、身分證號碼、住址、
    日期等藍筆部分，都是被告自己寫的嗎？)對」云云(本院卷
    第34頁)，惟查:
（一）本案讓渡協定書上以藍色字跡記載部分，分別為讓渡人、
      (讓渡人)身分證號碼、(讓渡人)住址、日期等欄，其上記
      載之藍色字跡分別為「劉(按劉為簡體字，下為簡體字者
      均附記<簡>)瀚麟」、「Ｚ000000000」、「苗栗縣<簡>卓
      蘭<簡>鎮○○○○○路23號」、「96、5、28」等情，此有
      前揭讓渡協定書可稽。
（二）本院檢送上揭讓渡協定書及本案卷內由被告所書寫之書狀
      、簽名等送內政部警政署刑事警察局鑑定認:97年度偵字
      第17850號卷內第24頁讓渡人欄上「劉<簡>瀚麟」及地址
      等字跡與被告於卷宗內簽署或繕寫之字跡不相符，此有內
      政部警政署刑事警察局99年1月15日刑鑑字第0980176652
      號鑑定書及所附之筆跡鑑定說明在卷可稽(本院卷第69、
      70頁)。
（三）公訴人固另略以: 個人字跡會隨書寫當時之環境等而產生
      變化，並非始終一成不變，尤以案發後當事人更會刻意書
      寫，又參諸被告於98年12月14日當庭所書寫之「蘭<簡>」
      、「豐<簡>」均以簡體字書寫，核與讓渡協定書上該二字
      亦以簡體書寫之方式相同等語。惟以:
  １、本案前揭鑑定報告所憑以為鑑定之主要依據即「劉＜簡＞
      瀚麟」、「鎮」等字，其比對之樣本計有96年9月5日被告
      以竊盜案被害人所為警詢筆錄、責付書 (17850號卷第44
      、55頁)、96年9月6日以竊盜案被害人所為警詢筆錄(1785
      0號卷第45-1頁)、97年2月25日以告訴人所為檢察官偵訊
      筆錄(17850號卷第33頁)、97年7月25日以告訴人所為之告
      訴狀(17850號卷第1-4頁)、97年9月12日以告訴人所為之
      檢察官偵訊筆錄、證人結文(17850號卷第14、16頁)、97
      年10月21日以告訴人所為之檢察官偵訊筆錄(17850號卷第
      29頁)、98年5月4日以告訴人所為之檢察官偵訊筆錄(2870
      3號號卷第25頁)、98年8月6日以以告訴人所為之檢察官偵
      訊筆錄(28703號卷第63頁)、98年12月14日以被告所為本
      院審理程序中當庭書寫(本院卷第39頁，被告於末誤載為
      17日，筆跡鑑定說明亦同為誤載)等，經核被告於前揭2年
      餘之期間內，以不同身份所書寫之「劉＜簡＞瀚麟」、「
      鎮」等字，其字跡佈局、字體結構、筆劃相關位置、筆劃
      順序、起筆方式，運筆方式及連筆方式均約略相同，惟與
      讓渡協定書中之書寫方式則有不同，諸如「劉<簡>字之『
      刀』部」、「瀚字之『水』部」、「麟字之『米』部」、
      「鎮字之『金』部下方之運筆」等，足見被告就「劉＜簡
      ＞瀚麟」、「鎮」等字之筆跡確有其慣性及特性，而與讓
      渡協定書中相關記載有所不同。
   2、被告於98年12月14日當庭所書寫之「蘭<簡>」、「豐<簡>
      」固與讓渡協定書同以簡體字書寫，惟細繹其中，該讓渡
      協定書中之「蘭<簡>」，草字頭下為三橫，即『三』」，
      核與被告當庭所書寫及慣常書寫(參17850號卷第1、25、
      55頁、本院卷第39、46)之「蘭<簡>」，草字頭下為二橫
      ，即『二』，有所不同，又該讓渡協定書中地址欄之23「
      號」，亦與被告當庭所書寫及慣常書寫((參17850號卷第1
      、25、55頁、本院卷第39、46)之23「號<簡>」，係以簡
      體字之方式書寫有所不同，是均足見不得僅以讓渡協定書
      上該「蘭」、「豐」二字亦係以簡體書寫一節，即憑為被
      告不利之認定。此外，讓渡協定書中阿拉伯數字「9」係
      以順時針運筆，惟被告當庭書寫及慣常(17850號卷第1、
      25頁、本院卷第46頁等)書寫之「9」，均為逆時針運筆等
      ，益見該讓渡協定書之筆跡確與被告筆跡不符。
（四）綜上所述，讓渡協定書上讓渡人、身分證號碼、住址、日
      期等欄之記載，非被告所書寫，應堪認定。
二、證人乙○○證言憑信性有疑且與常情有違：
（一）證人乙○○關於前揭讓渡協定書上讓渡人欄等記載係屬被
      告所書寫之證詞有所不實，業如上述，是證人乙○○證言
      之憑信，自已有所疑。
（二）證人呂理全於檢察官偵訊中供稱：「乙○○先過去找我，
      向我表示要讓渡混泥土攪拌車，我就根據乙○○所提出的
      條件擬出這份讓渡協議書，我將讓渡協議書擬好後，甲○
      ○也有到場，我有聽到乙○○和劉翰麟在談這件事，我有
      聽到甲○○對乙○○說，好吧、好吧，你要怎麼樣就按照
      你的條件，但是當天他們並沒有將這份讓渡協議書拿走，
      隔天乙○○才打電話給我，向我表示要將讓渡協議書拿去
      簽名蓋章」、「我只有聽到甲○○對乙○○說，隨便你要
      怎麼樣都好，後來甲○○就離開」、「我將讓渡協議書擬
      好後，交給乙○○，甲○○也到場..」等語（28703號卷
      第6、7頁），則以該讓渡協定書既已由證人呂理全所擬好
      ，苟被告確有與乙○○達成讓渡之合意，被告與乙○○自
      逕可於呂理全之見證下，於該讓渡協定書上簽名、用印，
      以完成前往該處書立讓渡協定書之目的，詎被告竟逕自離
      去，被告前揭所辯其並無將本案車輛讓與乙○○之意思，
      其想說反正不簽名、不蓋章即可等語，即非全無可能，又
      質諸證人乙○○:「(問:你與被告在呂理全處是否已達成
      協議？如已達成協議為何不當場請見證人見證簽名？協議
      書所需時間不多，為何尚須用這樣的方式，且到最後只有
      被告一人在上面簽名？)當下沒有在那邊簽是因為被告把
      他所說的說完，他就說他有事要先行離開，被告說擬好之
      後再請我拿給他簽」云云(本院卷第34頁)，經核亦與證人
      呂理全所稱該讓渡協定書已擬好等情不符，再縱被告有事
      先行離開，苟被告與乙○○確有合意，證人乙○○自可當
      場拿取該讓渡協定書再另行交予被告補簽，又何需如證人
      乙○○所稱:「代書寫好後，甲○○通知我過去拿讓渡協
      議書」云云(17850號卷第12頁)，證人乙○○所稱持讓渡
      協定書交予被告簽名、按指印之過程，確屬有疑。
三、指紋鑑定不足為被告有罪之認定
(一)前揭讓渡協定書固有被告按捺指印之指紋，惟以同份讓渡協
    定書上讓渡人、身分證號碼、住址、日期等欄之記載非被告
    所書寫，業如前述，苟被告與證人乙○○於證人呂理全處確
    已有簽立該讓渡協定書之合意，且證人乙○○亦承此甚或係
    依被告指示，始持該讓渡協定書交予被告，即證人乙○○所
    證稱:「被告請我去呂理全那邊拿讓渡書，說他要簽給我」
    云云(本院卷第32頁)，則何以待證人乙○○持讓渡協定書予
    被告後，被告竟只在該讓渡協定書按指印，卻不簽名、書寫
    於其上，此顯與常情有違。
(二)證人乙○○於檢察官偵訊中證稱: 寫讓渡書之後伊仍曾與被
    告在豐原市被告姐姐住處過夜，又被告有服用安眠藥之習慣
    等語(28703號卷第23、24頁)，於本院證稱:「被告是96年9
    月6日把車開走，當時我們晚上是在一起，他在我睡覺的時
    候早上七點多，拿我私人轎車的鑰匙....」等語(本院卷第
    32頁背面)，均足見被告與證人乙○○於讓渡協定書所填載
    之96年5月28日該段期間，關係仍屬親暱，二人仍有近身接
    觸之機會，是被告所辯非由自主意識而遭按捺指印一節，亦
    非全然無稽。
四、刑事訴訟法固求實體真實之發現，惟過往事實既僅得依有限
    之訴訟資料予以呈現、證明，自有其侷限性，並非均得經由
    訴訟程序予為還原，本案具關鍵之重要性事實，即讓渡協定
    書是否確係由被告意志下所簽立一節，公訴人固舉出具重要
    性之證據，即該讓渡協定書上有被告所按捺之指印，惟同份
    讓渡協定書上，依證人即告訴人乙○○證述內容及依經驗法
    則均亦應由被告所填載之前揭讓渡人等欄位，卻非被告所填
    載，該二份具重要性、密切關聯性之證據，卻導向不同的證
    據判斷結論，依前揭證據法則，即舉證責任之分配，本院自
    應為被告有利之認定。
五、綜上所述，本案公訴人對被告犯罪事實之證明，固非無相當
    之依據，惟依前述舉證分配之法則，對於被告之成罪事項，
    應由檢察官負完全之舉證義務，公訴人前揭舉證，仍尚未足
    使本院產生無合理懷疑之確信心證，本院即應為被告有利之
    認定，即對被告為無罪之諭知。
據上論斷，應依刑事訴訟法第301條第1項，判決如主文。
中    華    民    國    99    年    4     月    6     日
                  刑事第15庭  審判長法  官  江奇峰
                                    法  官  林學晴
                                    法  官  郭書豪
以上正本證明與原本無異。
如不服本判決，應於收受送達後10日內向本院提出上訴書狀（應
敘述具體理由並附繕本）。
上訴書狀如未敘述理由，應於上訴期間屆滿後20日內補提理由書
狀於本院。
                                    書記官  陳美虹
中    華    民    國    99    年    4     月    6     日

司法院資訊處製作；財團法人民間司法改革基金會備份。
